【裁判字號】    98,訴,2344
【裁判日期】    990514
【裁判案由】    偽造文書等
【裁判全文】
臺灣板橋地方法院刑事判決              98年度訴字第2344號
公  訴  人  臺灣板橋地方法院檢察署檢察官
被      告  丁○○
被      告  庚○○
被      告  甲○○
被      告  丙○○
選任辯護人  林宇文律師
            侯傑中律師
上列被告因偽造文書等案件，經檢察官提起公訴（98年度偵字第
6413號、第10447號），本院判決如下：
    主  文
丁○○共同行使偽造私文書，足以生損害於他人，處有期徒刑壹
年肆月；減為有期徒刑捌月。偽造之「己○○」印章壹枚、署押
貳枚、印文拾壹枚均沒收。
庚○○共同行使偽造私文書，足以生損害於他人，累犯，處有期
徒刑壹年；減為有期徒刑陸月，如易科罰金，以銀元佰元折算
壹日。偽造之「己○○」印章壹枚、署押貳枚、印文拾壹枚均沒
收。
甲○○共同意圖為自己不法所有，以詐術使人將本人之物交付，
處有期徒刑陸月，如易科罰金，以銀元佰元折算壹日；減為有
期徒刑月，如易科罰金，以銀元佰元折算壹日。
丙○○共同意圖為自己不法所有，以詐術使人將本人之物交付，
處有期徒刑肆月，如易科罰金，以銀元佰元折算壹日；減為有
期徒刑貳月，如易科罰金，以銀元佰元折算壹日。
    事  實
一、庚○○前因偽造文書案件，經臺灣士林地方法院以89年訴字
    第525 判處有期徒刑6 月確定，於民國91年12月16日執行完
    畢。詎仍不知悔改，緣丁○○積欠信用卡卡債，為以債務整
    合方式清理債務，而與庚○○結識，庚○○即提議丁○○利
    用購買不動產，透過低價買進高價申貸之方式，向金融機構
    超貸資金使用並藉以清償所積欠之卡債，謀議既定，丁○○
    遂於民國94年5 月間，以新臺幣（下同）520 萬元之價格，
    向己○○購買坐落臺北縣蘆洲市○○段593 地號、權利範圍
    1 萬分之265 之土地暨其上建號1884、門牌號碼臺北縣蘆洲
    市○○路39號4 樓房屋（下簡稱系爭不動產），雙方並於同
    年5 月21日（起訴書誤載為5 月19日）簽訂價金520 萬元之
    不動產買賣契約書；渠等為圖向銀行貸得高於上揭買賣價金
    之貸款，再透過庚○○居中牽線，認識時任力霸房屋永和中
    正店（現已歇業）之業務甲○○（原名余昭慧），央其協助
    向銀行超額貸款事，丁○○、庚○○、甲○○共同基於意圖
    為自己不法所有之犯意聯絡，由甲○○再介紹任職於正業代
    書事務所雙和所、平時與力霸房屋永和中正店有業務往來之
    代書丙○○辦理本件申請貸款事項，丙○○從事代書業務多
    年，明知房屋買受人為取得超額貸款，常有以高於實際買賣
    價金之不實價格向銀行超額以詐取財物之犯行，因而能預見
    若買受人刻意隱匿買賣價金時，即可能係為遂行向銀行詐取
    超額貸款犯行，竟礙於平日與甲○○所任職之前開公司有業
    務往來關係，於向甲○○索討不動產買賣契約書未果後，仍
    基於與渠等共同詐欺取財之未必故意，依照丁○○要求貸得
    之金額700 萬元，並參考金融機構多以買賣價金之八成至九
    成予以核貸，而製作買賣價金為780 萬元、當事人欄為則空
    白之不動產買賣契約書，交付予甲○○轉給丁○○囑由買賣
    雙方於該契約書內簽名、蓋章。丁○○、庚○○為達前揭詐
    欺取財之目的，竟再基於行使偽造私文書之犯意聯絡，先於
    不詳時、地，委託不知情之印匠偽造己○○之印章1 枚，並
    在該份價金780 萬元買賣契約書內偽造「己○○」之簽名署
    押2 枚（起訴書誤載為3 枚）及印文11枚，而偽造買賣價金
    780 萬元之不動產賣賣契約書之私文書，並將該份偽造之不
    實買賣契約書託由無證據顯示知悉該份買賣契約書係未經買
    主己○○同意所偽造之甲○○、丙○○持以向中華商業銀行
    （以下簡稱中華銀行，該銀行後為匯豐商業銀行合併接管，
    並將此筆債權讓與給馬來西亞商富析資產管理股份有限公司
    臺灣分公司進行追索）雙和分行申請貸款而行使之，渠等4
    人即佯裝系爭不動產之買賣價額為780 萬元，以此方式施用
    詐術，致不知情之中華銀行負責承辦行員誤信系爭不動產之
    買賣價金確為780 萬元，於此基礎下進行鑑價估價等程序後
    同意以上揭不實買賣價金之九成左右予以核貸700 萬元，並
    於94年6 月10 日 向臺北縣三重市三重地政事務所以收件字
    號094 重登字第156490號完成最高限額840 萬元、債權範圍
    全部、存續期間94年6 月3 日至124 年6 月2 日之最高限額
    抵押權登記，致生損害於中華銀行及己○○，丁○○、庚○○、甲○○、丙○○等人因而向中華銀行詐得高於實際買賣
    價金約180 萬元之貸款，亦使臺北縣三重地政事務所承辦上
    開最高限額抵押權設定登記之公務員，將該等不實事項登載
    於職務上所掌之不動產設定登記資料中，足以生損害地政機
    關對於不動產登記資料管理之正確性。
二、又丁○○與翁秀鉉（已更名為戊○○，下均載翁秀鉉）原係
    男女朋友關係，丁○○為投資比佛利汽車美容公司，但因其
    債信不良，無法通過借款審核，遂要求翁秀鉉以其名義於94
    年1 月28日向遠東國際商業銀行（下稱遠東銀行）申辦100
    萬元貸款獲准，復因該銀行繳款利息過高，於94年4 月25日
    、4 月29日再由翁秀鉉以其名義先後向板信商業銀行苓雅分
    行（下稱板信銀行）、臺東區中小企業銀行鳳山分行（下稱
    臺東區中小企銀，後為荷商荷蘭銀行併購）貸款108 萬元、
    45萬元獲准，除償還上開遠東銀行借款餘額983,750 元外，
    其餘均由丁○○將餘款領用（前揭借款下均簡稱翁秀鉉名義
    之借款，又丁○○就此被訴詐欺取財部分無罪，此詳後述）
    ，惟因丁○○投資失利，無法償還上揭翁秀鉉名義之貸款，
    致翁秀鉉背負前開借款債務甚鉅。詎丁○○為遂行前述向中
    華銀行超額貸款之詐欺犯行，於中華銀行通知已初步核准
    700 萬元之房貸申請，惟需覓得一名連帶保證人至銀行進行
    簽約及對保程序之際，竟隱瞞翁秀鉉其係欲將超貸款項用來
    清償其個人積欠之信用卡債務，並無意用來償還上述翁秀鉉
    名義之借款之事，向翁秀鉉佯稱超貸所得款項將用以清償前
    載翁秀鉉名義之借款，且僅需擔任連帶保證人一年即可更換
    云云，致翁秀鉉陷於錯誤，誤信丁○○果將超額取得之房屋
    貸款用來清償前揭借款，其即得解除翁秀鉉名義借款之償還
    壓力，因而同意擔任房屋貸款780 萬元債務之連帶保證人，
    並協同丁○○至中華銀行辦理借貸、對保等程序，暨為丁○○在所簽發之本票上擔保付款，使丁○○獲得債務擔保之財
    產上利益，及通過中華銀行之貸款放款審核。嗣丁○○取得
    房屋貸款700萬元後，除先支付上開房屋買賣尾款與相關費
    用共計4,780,581元外，餘款則自行花用一空，翁秀鉉見丁○○並未依約清償前述翁秀鉉名義之借款，且未久即未按期
    支付該房屋貸款，系爭不動產經債權人向法院聲請拍賣後，
    迄今仍餘3,572, 604元未獲清償，債權人並轉向翁秀鉉追償
    ，其始知受騙。
三、案經翁秀鉉訴由臺灣高雄地方法院檢察署檢察官陳請臺灣高
    等法院檢察署檢察長核轉臺灣臺北地方法院檢察署檢察官再
    陳請臺灣高等法院檢察署檢察長核轉臺灣板橋地方法院檢察
    署偵查起訴。
    理  由
壹、證據能力方面：
一、按被告以外之人於偵查中向檢察官所為陳述，除顯有不可信
    之情況者外，得為證據，同法第159 條之1 第2 項定有明文
    。偵查中對被告以外之人（包括證人、鑑定人、告訴人、被
    害人及共同被告等）所為之偵查筆錄，或被告以外之人向檢
    察官所提之書面陳述，性質上均屬傳聞證據。惟現階段刑事
    訴訟法規定檢察官代表國家偵查犯罪、實施公訴，依法其有
    訊問告訴人、證人之權，證人且須具結，而實務運作時，檢
    察官偵查中向被告以外之人所取得之陳述，原則上均能遵守
    法律規定，不致違法取供，其可信度極高，除反對該項供述
    得具有證據能力之一方，已釋明「顯有不可信之情況」之理
    由外，不宜遽指該證人、告訴人於偵查中之供述不具證據能
    力。查告訴人即證人翁秀鉉於偵查中之證述，係經檢察官以
    證人身分傳訊具結所為之證述，且未見檢察官在偵查時有不
    法取供之情事，而反對該項供述得具有證據能力之被告丁○○、庚○○亦未釋明前開供述有顯不可信之情況，故證人翁
    秀鉉於偵查中之供述自具有證據能力。
二、次按被告以外之人於審判外之陳述，雖不符合同法第159 條
    之1 至第159 條之4 之規定，但經當事人於審判程序同意作
    為證據，法院審酌該言詞陳述或書面陳述作成時之情況，認
    為適當者，亦得為證據。當事人、代理人或辯護人於法院調
    查證據時，知有第159 條第1 項不得為證據之情形，而未於
    言詞辯論終結前聲明異議者，視為有前項之同意，刑事訴訟
    法第159 條之5 定有明文。查除上述已論及之證據外，本判
    決下列所引用之各該被告以外之人於審判外之陳述，雖屬傳
    聞證據，惟均經當事人於法院準備程序及審判期日中表示無
    意見而不予爭執（證人蘇均義、湯萬華、方玉芬等人於警詢
    所述部分，僅被告丙○○及其辯護人於準備程序中爭執證據
    能力，惟於審理中程序中對渠等之前揭警詢供述已表示無意
    見，至其餘被告則均無爭執），且迄至言詞辯論終結前亦未
    再聲明異議，法院審酌此等證據資料製作時之情況，尚無違
    法不當及證明力明顯過低之瑕疵，亦認為以之作為證據應屬
    適當，故揆諸前開規定，依刑事訴訟法第159 條之5 規定，
    認前揭證據資料均例外有證據能力。
貳、認定犯罪事實之判斷依據：
一、被告丁○○、庚○○、甲○○、丙○○等人均不否認有以價
    金780 萬元買賣契約書向中華銀行申請貸款700 萬元獲准，
    及向地政事務所辦理最高限額抵押登記，丁○○並以告訴人
    翁秀鉉為連帶保證人與中華銀行簽訂借貸契約等事實，但皆
    否認有何偽造文書或詐欺等犯行。其等之辯解如下：
  (一)被告丁○○辯稱：我確實有以520 萬元購買系爭不動產及向
    中華銀行貸款700 萬元，但此行為不是詐欺，我也沒有偽刻
    己○○的印章偽造780 萬元買賣契約書，當時我有卡債，已
    經沒有辦法用銀行代償的方式處理，庚○○即提議我去購買
    房子，因當時政府推出青年購屋貸款專案，第一次買房的利
    率很便宜，且可用修繕名義多貸一些款項，之後我與己○○
    在金全家房屋簽訂買賣契約，簽約在場人包括我、己○○、
    庚○○及全家房屋的楊姓仲介員，我們簽了一份520 萬元的
    買賣契約書，至於甲○○只有參與事後向銀行貸款的事情，
    700 萬元是甲○○提出的，因為她是專業的人，她認為這個
    房屋可以貸到這個金額，我也有詢問甲○○，用房子這樣貸
    款會不會有法律上的問題，但她說只要我有繳款就不會有問
    題等語。
  (二)被告庚○○則辯以：我只是介紹丁○○去買房子而已，後來
    簽立買賣契約書時，我有在場，故知道實際價格，但因丁○○希望可以多貸一些款項，我就介紹甲○○與丁○○認識，
    當時我們沒有說最低可以貸到多少，只是希望可以多貸一點
    而已，是甲○○告訴我可以申請700 萬的貸款，銀行同意貸
    款後，我與丁○○、甲○○一起去丙○○任職的代書事務所
    拿買賣契約書，契約書內容我不知道，契約書是丁○○拿走
    ，當時拿契約書的目的是因為買賣契約雙方都要簽名，我記
    得丁○○有打電話給原本仲介的全家仲介公司的一位代書，
    他有與代書聯絡表示貸款已經下來，需要再簽另外一份契約
    書，至於丁○○有沒有將契約書交給該位代書我不記得云云
    。
  (三)被告甲○○抗辯：我不知道丁○○購買該房屋之實際價格，
    但確實有參與向中華銀行申請700 萬元貸款的事，我接觸他
    們時，他們已經買好系爭不動產，700 萬元價格是庚○○及
    丁○○表示希望貸到的金額，不過我大概知道此金額應該與
    實際交易金額不符，但我們沒有偽刻印章，當時申請貸款的
    程序是先把權狀影本交給中華銀行進行估價，不用提供買賣
    契約書，事後銀行即通知可以貸到700 萬元，這時我們就需
    要補買賣契約書，故我請代書丙○○製作價格780 萬元的空
    白買賣契約書，我再將此買賣契約書交給庚○○及丁○○簽
    名蓋章，所以這個案子我根本無須知道他們實際的買賣價格
    ，因為有時候客人希望可以多貸一些金額來裝潢，貸款中我
    也沒有任何訊息可以得知丁○○貸款後並沒有要依約繳款，
    且他也有向我表示是要自己住，而且會去繳款等語。
  (四)被告丙○○乃辯稱：本案我沒有接觸房屋買賣部分，只有參
    與貸款而已，故不知道實際房子交易價格，當時甲○○告訴
    我她的朋友要貸款，所以我才協助處理，我確實有製作一份
    金額780 萬元但簽名欄空白的買賣契約書，我後來交給甲○○，至於當天兩位被告有無在場，我已經不記得了，事後我
    有看到如送給銀行的那份契約書影本，至於該買賣契約書的
    事項都是我依照甲○○意思擬的等語。
二、被告4 人共同向中華銀行詐欺取財及使公務員為不實之最高
    限額抵押權登記部分：
  (一)經查，被告丁○○於94年間向案外人己○○以520 萬元之價
    格購買門牌號碼臺北縣蘆洲市○○路39號4 樓之房屋暨所坐
    落之基地，雙方並於同年5 月21日簽訂價金為520 萬元之不
    動產買賣契約書，此據證人己○○於審理中證述在卷，復為
    被告丁○○、庚○○所不爭執，並有不動產買賣契約書、臺
    北縣三重地政事務所97年3 月7 日以北縣重地資字第097000
    3204號函檢送之建號異動索引，及於97年7 月4 日以北縣重
    地登字第0970009913號函附之土地移轉登記文件等件可稽（
    見臺灣板橋地方法院檢察署98年偵字第10447 號卷第24至28
    頁、同署97年他字卷63至67、149 至162 頁）堪先予認定。
    又被告丁○○為辦理系爭不動產向銀行貸款事宜，經被告庚○○介紹，結識當時任職於力霸房屋永和中正店之業務即被
    告甲○○，被告甲○○再介紹正義代書事務所代書丙○○負
    責本件申貸事宜，被告丙○○即持丁○○提供之系爭房地權
    狀送請中華銀行雙和分行鑑估可否申請700 萬元貸款，經中
    華銀行雙和分行初步同意貸款700 萬元後，被告甲○○遂請
    丙○○擬定價金為780 萬元、當事人欄位空白之買賣契約書
    乙份，嗣後被告丙○○乃以業經買賣雙方當事人簽名、用印
    、價金780 萬元之買賣契約書向中華銀行雙和分行申辦房屋
    貸款，被告丁○○並以其為債務人、翁秀鉉為連帶保證人，
    與中華銀行簽訂放款借款暨約定書及共同簽發本票，及向臺
    北縣三重地政事務所地政機關完成最高限額840 萬元之最高
    限額抵押權登記，事後中華銀行即將貸款700 萬元匯入被告
    丁○○之帳戶內等事實，乃為被告等人所不爭執，並有告訴
    人翁秀鉉提出之中華銀行授信撥貸簽核書1 份、本票2 張、
    設定不動產抵押資料暨房屋貸款委託代償前順位貸款承諾書
    、切結書、放款借據暨約定書、臺北縣三重地政事務所他項
    權利證明書等件（臺灣高雄地方法院檢察署96年他字第313
    號卷第28至35頁），及馬來西亞商富析資產管理股份有限公
    司臺灣分公司（下稱富析資產公司）97年5 月6 日（97）富
    字第050603號函所附之中華銀行雙和分行個人小額及消費者
    貸款申請表、雙和分行房貸審核表、放款借據暨約定書、同
    意書各1 份（參前開97年他字第1333號卷第72至79頁），亦
    堪信為實在。
  (二)次查，被告丁○○係因積欠銀行信用卡卡債，為清理債務，
    透過他人介紹結識被告庚○○，庚○○即提議丁○○利用購
    買不動產，透過低價買進高價申貸之方式，向金融機構超貸
    資金使用並用來清償丁○○所積欠之卡債，兩人因而決議購
    買系爭不動產之事實，迭為被告丁○○、庚○○所自承在卷
    ，且供述一致，足見兩人於購屋之始迄至向中華銀行申請房
    屋貸款之際，均存有向銀行詐得高於實際買賣價金款項之不
    法所有意圖甚明。再者，被告甲○○雖於被告丁○○與賣方
    己○○已簽妥買賣契約後始受託處理本件申貸事宜，但被告
    甲○○亦知悉丁○○買受系爭不動產之實際價格係520 萬元
    ，遠低其欲於向銀行申請之700 萬元額度乙節，則經被告丁○○於本院審理中證述：「庚○○和甲○○都知道我買的房
    子價格是520 萬元」、「（問：那520 萬元的契約書，你有
    影印一份拿給甲○○看嗎？）我房貸的契約資料都是拿給庚○○去處理，但我有看到庚○○把這份契約書拿給甲○○看
    。我說甲○○知道我買的房屋價金是520 萬元，因為在辦貸
    款的那段期間，我會私下去找甲○○聊天，所以我確定甲○○知道我買的房子是買520 萬元，因為聊天的時候甲○○有
    問說我這房子是買多少錢，我有跟她說。」、「（問：你剛
    剛有說怕第一位女代書跟你抽佣金，所以才不跟他談到超貸
    的部分，那你就不怕甲○○知道你要超貸，跟你說他要抽佣
    金嗎？）我的認知是，我要求的你可以幫我做到，你開的價
    格合理，我做的到我就付給你。」、「（問：所以你是因為
    信任甲○○，所以才有跟他說房屋的實際買賣價格？）對。
    」、「（問：那你有沒有跟甲○○說你希望大約可以貸到多
    少錢？）我就說大約650 萬元到700 萬元，最多有說到800
    萬元；反正我最後的態度就是能貸到多少就貸多少。」等語
    （本院卷(一)第111 頁反面至112 頁反面），及被告庚○○審
    理中證稱：「…我記得我那時問甲○○說，房子買520 萬元
    ，那可以再多貸一點款項嗎？我記得我當時是這樣問甲○○
    的。甲○○說他不能確定能不能多貸到一些款項，因為她熟
    悉的是中和、永和一貸的房子，蘆洲的房價他不清楚。」、
    「（問：那你有沒有跟甲○○說貸款要貸多少錢？）我有跟
    甲○○說要比520 萬多貸150 萬元」等語明確（詳本院卷(一)
    第116 頁反面至118 頁），被告甲○○抗辯其不知道丁○○
    購買系爭不動產之實際交易價格為何云云，應屬避究之詞。
    況被告甲○○自警詢、偵查及本院既均自承知悉丁○○原找
    的代書無法貸到他需要的額度，始會找伊幫忙欲以銀行貸得
    較高額度之款項等語，則其焉有不知系爭不動產實際交易價
    格係低於丁○○要求貸得之700 萬元之理，從而被告甲○○
    協助被告丁○○向中華銀行貸款700 萬元之舉措，亦存有與
    之共同向該銀行詐領財物之意圖，乃屬灼然。至被告丙○○
    方面，固依被告丁○○、庚○○、甲○○等人之供述或證述
    ，可認其等並未曾將系爭不動產之實際交易價格告訴丙○○
    ；惟查，被告丙○○為辦理不動產買賣、移轉及申請房屋貸
    款等代書業務之專業人士，衡情自當知悉買賣當事人會有提
    高價格以向銀行超額貸款之情事，且實際上丙○○亦明知上
    情，暨已知悉丁○○所購買之系爭不動產，因原處理房屋買
    賣暨移轉過戶之代書無法申貸得其所希求之金額，始會將申
    請房屋貸款一事單獨委託其申辦之事實，此有其在警詢、偵
    查自述：「（問：房屋仲介若要使案件成交，並幫助買方向
    銀行辦理較高的貸款金額，會在不動產契約中將成交價格提
    高，你是否知道有這種狀況？）有的。」、「（問：既然辦
    理貸款及過戶，及單獨申請收取的費用都是一樣，且由同一
    家代書事務所可以進行安全控管，請問何以本貸款要找不同
    的代書來辦理申請貸款及過戶？）當時余昭慧是告訴我案子
    已經簽約了，但是已經送件的銀行無法貸到700 萬元，所以
    才會另要我找銀行送件，不過這種情形不多，本事務所有時
    候一年都做不到一件，大部分客戶都會經由我們建議後，貸
    款及過戶都由本事務所一起辦理。」、「本件蘆洲不動產過
    戶不是我作的，我只有向銀行進件申貸，（提示買賣契約書
    ），我所經手申貸的買賣契約書是780 萬的買賣契約書，價
    款780 萬元是余昭慧告訴我的，過戶我沒有處理，但因為余
    昭慧來找我，說買賣契約書已經簽好，但另一邊貸款有困難
    ，所以把資料給我，請我傳真給中華銀行，我並沒有親眼看
    到己○○與丁○○在這件買賣契約書上簽名，另一邊貸款有
    困難的意思我忘了，對方並沒有告訴我說交易金額多少。」
    等語（詳同前署97年他字第1333號卷第253 、255 、312 頁
    ），及在本院證稱：「（問：那丁○○這件跟你之前單純辦
    理貸款的案件，有沒有什麼不一樣的地方？）以前那些單純
    辦理貸款的案件，他們都會提供實際的買賣契約書給我。」
    、「（問：你說那些單純辦理貸款的案件，都會提供買賣契
    約書給你，那他們的貸款金額會照買賣契約上金額申請嗎？
    ）對。」、「（問：你說那些單純辦理貸款的案件，都會提
    供買賣契約書給你，那他們的貸款金額不會想要比買賣契約
    書上要來的高嗎？）如果他們想貸款多貸一點，都是用信貸
    的方式處理的。」、「（問：所以你是說你之前完全沒有處
    理過像丁○○這件這樣單純做房貸，但你不知道房屋實際售
    價的嗎？）對。」、「（問：像這樣你不知道房屋的實際價
    格，你可以去辦貸款嗎？）基本上只要銀行願意承做，我們
    就會盡量配合送件。」、「（問：像這樣實際合約上的房屋
    價格低於貸款金額非常多的話，你們公司會怎麼處理？）這
    樣的情況我們公司會拒絕承做。」、「（問：如果當事人不
    提供買賣契約書，你們會怎麼處理？）有的不提供，我們基
    本上就不承做。」、「（問：甲○○委託你這件，有沒有提
    供你實際買賣契約書？）沒有。」、「（問：既然甲○○沒
    有提供你實際買賣契約書，你為何願意幫他承做？）因為甲○○說這件是他朋友買房子，請我幫忙一下。」、「（問：
    780 萬元這個數額你知道是怎麼算出來的嗎？）中華銀行確
    定能貸款700 萬元後算九成一成這樣。」、「（問：所以你
    知道780 萬元不是實際的房屋價格？）知道。」、「（問：
    請問你在製作這第二份780 萬元的買賣契約書時，有沒有跟
    甲○○要求他提供實際上的買賣契約書？）有。」、「（問
    ：你跟甲○○要求要實際的買賣契約書，甲○○怎麼回答你
    ？）我有跟他要，但他後來一直沒有拿給我。」等語（本院
    卷(二)第129 至130 頁），即足徵之，故被告丙○○確實可預
    見丁○○應係為向銀行超額貸款，始會單獨將申貸一事委託
    其辦理，而非委託原辦理不動產買賣之代書處理，並且隱瞞
    實際交易價金之事；此外，被告丁○○或甲○○當時提供給
    被告丙○○之土地暨建物登記謄本內，已記載原所有權人己○○於94年3 月間為抵押權人板信銀行所設定之最高限額抵
    押權，權利價值僅576 萬元，此有被告丙○○自行提出之土
    地暨建物登記第二類謄本可稽（見臺灣板橋地方法院檢察署
    98年偵字第6413號卷第19至20頁），據此益見被告丙○○足
    以判斷被告丁○○實際買受之價金應低於其要求申貸之700
    萬元。則被告丙○○在此認識之下，經向甲○○索取真正買
    賣契約書未果後，猶以丁○○等人要求之700 萬元額度向中
    華銀行提出貸款申請，並以前揭價格加計1 成，再行製作
    780 萬元之買賣契約書供買賣雙方簽名，以此不實價金向中
    華銀行申請房屋貸款，顯有共同詐取貸款之不確定故意。換
    言之，被告丙○○縱不知本案系爭不動產之實際交易價格為
    何，但對於其所擬定之780 萬元乃高於實際交易價金而屬不
    實，丁○○應係欲向銀行超額貸款一情，既已有預見，卻仍
    協助其向中華銀行申請貸款700 萬元，可認縱然發生向銀行
    超額貸款之情事亦顯然不違背其本意，自應論以共犯責任。
  (三)又依證人即中華銀行房屋貸款業務之承辦人蘇均義於警詢、
    偵查中供述：「承辦人員一定會跟買方確認代書或房仲業者
    提供的買賣契約書真偽，總行審查部門在審查的過程中也一
    定會照會買賣雙方，確認買賣行為是否成立。」、「…不動
    產總時價是以每坪單價去乘坪數，我在製作時已經看過契約
    書了，之前謄本傳真給我，後來才正式進件，剛才說是初估
    是以電話向總行確認，因為我們不是對每個區域的行情都很
    了解，我在製作鑑估表是後來的事，是正業代書事務所把契
    約書交付過來的，我再依據契約書來製作鑑估表並送件給總
    行，然後才會有這張審核表下來…」等語（同前97年他字第
    1333號卷第262 頁反面、313 頁）；及該分行經理湯萬華於
    偵查供述：「…專案與非專案的授信案件差別，在於專案可
    以做到買賣價9 成，買賣價是必要的條件，但仍應經過鑑估
    ，但都是總行鑑估，都一樣要用市場價去估，專案與非專案
    的差別，就在成數與利率，但本件因為還有使用政府優惠房
    貸200 萬元，所以看起來是自住的物件。」等語（同上卷宗
    第314 頁），以及負責撥款之作業主管方玉芬於警詢供述：
    「於94年間，中華銀行雙和分行的不動產放款額度，我記得
    約7 、8 成，不可能更高。」、「（問：如不動產貸款搭配
    消費性貸款，有無可能全額貸款？）不可能，最多7 、8 成
    不動產擔保貸款，搭配一成的信用貸款。最高就是8 、9 成
    。」、「（問：你前述中華銀行決定承作客戶不動產貸款後
    ，會將授信案件及附件資料交給撥款部門，是否包含不動產
    買賣契約書？）要包含不動產買賣契約書。」、「（提示不
    動產買賣契約書影本4 紙，問：該契約書為中華銀行雙和分
    行於94年間出辨理臺北縣蘆洲市○○路39號4 樓不動產的授
    信案件，請問你是否看過該契約書？）此契約書為放款、撥
    款的必備文件，但我不負責詳看契約書內容，只在撥款前，
    檢視該契約書有無附送。」等語（同上卷宗第291 頁），足
    見買賣契約書暨買賣價金之真正係該銀行是否同意貸放款及
    貸款額度多寡之重要依據。再依「中華銀行指數型房屋貸款
    專案」規定，住宅之擔保放款額度以「本行估價金額之八成
    」為上限，此有該銀行指數型房屋貸款專案第2 條第1 項可
    稽（同上卷第90頁），而依「中華商業銀行擔保品處理辦法
    」第4 條關於「擔保品之估價及放款值之核估標準」規定，
    其中第10項即載明「對區域性良好、處分容易之商業用或住
    宅用不動產，得依房地時價總額鑑價，按左列方式核估：…
    (三)房地時價總額之認定方式，包括左列各種情形，但應注意
    房地買賣契約有低價高報不實之情形…」（見98年偵字第10
    447 號卷第32至37頁），亦知買賣契約書所載價金之真實為
    該銀行鑑價之基礎。從而被告等人向中華銀行提出之買賣契
    約書，雖非銀行決定貸款之唯一因素，惟為綜合考量時的參
    考因素之一，並足以影響銀行同意核貸之金額多寡，而被告
    等人亦顯然知悉此情，始會製作高於實際價金之買賣契約書
    提交予銀行申貸，足見諸渠等不法所有之意圖。且衡以現今
    社會常情，以房屋貸款言，因係以該不動產作為債務擔保，
    銀行一般而言自不會貸放超過買賣價金之金額予借款人，至
    於銀行對擔保品之價值、借款人及連帶保證人之徵信等事，
    乃銀行放款本需進行之事項，不論買賣價金為何，均不能免
    此步驟，是本件被告既可貸得700 萬元借款，自係因銀行以
    該不實之780 萬元買賣契約書判斷所致，換言之，中華銀行
    因被告等提出價金780 萬元買賣契約書之施用詐術行為，致
    影響核貸決定之正確性，因而同意於設定最高限額抵押權後
    ，貸予遠高於系爭房地實際買賣金額之款項，被告等人有對
    中華銀行共同實施詐欺取財之行為，洵屬明確。
  (四)被告等人均明知780 萬元價金係屬不實，仍提出向中華銀行
    申請貸款，並向臺北縣三重地政事務申辦最高限額抵押權登
    記，經該地政機關於94年6 月10日以收件字號094 重登字第
    156490號完成最高限額840 萬元、債權範圍全部、存續期間
    94年6 月3 日至124 年6 月2 日之最高限額抵押權登記，此
    有他項權利證明書、土地暨建物登記第二類謄本可稽（詳前
    開96年他字第313 號卷第35、69至70頁），該等貸款所設定
    之最高限額抵押權，其權利及設定價值因源於被告等提供不
    實價金資料施用詐術而來，為不實事項，渠等仍使臺北縣三
    重地政事務所承辦最高限額抵押權設定登記之公務員將之登
    載於職務上所掌之不動產設定登記資料中，被告等人所為上
    開行為，除已生損害於中華銀行核貸之正確性外，亦生損害
    地政機關對於不動產登記資料管理正確性之虞。是被告等明
    知此情而仍為該行為之時，主觀上即有為自己不法所有之意
    圖及詐欺故意、使公務員登載不實故意，渠等上揭犯行已堪
    認定。
三、被告丁○○、庚○○共同行使偽造私文書部分：
  (一)經查，被告丙○○提供予中華銀行申請貸款價金780 萬元之
    買賣契約書，其內當事人欄所載「己○○」之簽名、印章並
    非證人己○○所為，其亦未曾同意簽立價金為780 萬元買賣
    契約書之事實，業經證人己○○於審理中證述甚詳（本院卷
    (一)第64至66頁反面），並提出買賣價金520 萬元、簽約日期
    94年6 月8 日之買賣契約書1 份為證（附於98年偵字第1044
    7 號卷第24至28頁），且上載價金780 萬元之買賣契約書與
    證人己○○提出之520 萬元買賣契約書，兩份契約書內之「
    己○○」簽名、印章，以肉眼目視比對結果，兩者字跡或印
    文外觀在勾勒、轉折、字形等特徵上略有不同（參97年他字
    第1333號卷第176-179 頁、98年偵字第10447 號卷第24 至
    28頁）。又稽被告己○○在本院證述其與丁○○曾簽署過兩
    次買賣契約書，第二次係因丁○○表示要申請貸款故需重新
    簽訂，其所提出之前開94年6 月8 日簽立之買賣契約書即為
    第二次簽訂之文書，亦即其與被告丁○○前後兩次簽訂之契
    約書價金均為520 萬元乙節，除再提出收受定金之收款憑證
    1 紙為證（見本院卷(二)第27頁），其證述：「（問：你收這
    支票的時候，當天有沒有簽立買賣契約書？）當天有簽署買
    賣契約書，日期就是押5 月21日，這份買賣契約書我手上沒
    有，因為後來簽立6 月8 日那份買賣契約書，第一份我就銷
    燬。」、「（問：為何5 月21日簽立壹份，6 月8 日又簽立
    壹份？）好像說貸款有問題，或是代書不想辦，所以第一份
    就作廢。」、「（問：兩次簽約日期，何人在場？）被告丁○○、庚○○兩次都在場，證人吳代書只有第二次在場，第
    一次是另外一個女代書，但是不是證人吳代書。兩次簽約地
    點都是在金全家。」等語（本院卷(二)第20-21 頁），核與簽
    訂日期94年6 月8 日、價金520 萬元買賣契約書上所載之土
    地登記代理人乙○○在審理中證述：「（提示97他字第133
    號卷第248 到251 頁給證人閱覽，問：有無看過這份文書？
    ）有。」、「（問：這份簽署時你有在場？）有。」、「（
    問：買賣契約書手寫的是否你書寫？）是。」、「（問：
    251 頁書立的日期94年6 月8 日是否簽約時間？）一般書寫
    的契約日期就是實際簽約日期。」、「（問：249 頁有第一
    期簽約款94年5 月21日新台幣20萬元，照你剛剛所言，這是
    之前已付還是簽約時給付？）時間久了，不記得。」、「（
    問：剛剛看的第一份買賣契約書，你幫忙完成之後，有沒有
    委託你們辦理銀行貸款？）時間久了，不記得，但是我看資
    料，應該不是我辦理的。」、「（問：有沒有印象有委託你
    辦理，但是沒有辦理下來？）不記得。」、「（問：簽署剛
    剛有看過的買賣契約書是在哪裡簽署的？）不記得。」、「
    （問：在場有何人？）名字都沒有印象。在庭的人我見過丁○○、庚○○、己○○、丙○○，其中丙○○好像也是代書
    ，都有見過，其他三人可能就是跟本件簽約有關，丙○○跟
    這件簽約沒關，好像在地政事務所遇過。」、「（問：你知
    道這件房屋買賣總共簽約幾次？）我印象中參與的就是這一
    次。」、「（問：在這之前或是之後有沒有與雙方再行見面
    ？）好像沒有。」、「（問：你簽約時有沒有詢問丁○○要
    不要辦理貸款？）一般都會問，但是他的回答我忘記了。」
    、「（問：是否認識楊振旺？）認識。我現在回想起來，這
    件買主有說貸款要自己找。」、「（問：丁○○後來找哪家
    銀行貸款？）不知道。」等語（本院卷(二)第10至19頁），以
    及被告庚○○當場表示：「簽署兩次，第一次是另外一個女
    代書，第二次才是證人吳代書。第一次代書姓王，那個代書
    就是與我們吵架的代書。」、被告丁○○當庭供述：「那個
    代書叫王琪，就是跟我們吵架的代書」均屬一致（見本院卷
    (二)第21頁），足認證人己○○固曾與被告丁○○簽立兩次買
    賣契約書，但兩次買賣價金均為520萬元無誤。
  (二)又經參酌證人己○○所提出之買賣契約書第2 條約定：「第
    一期簽約款：九十四年五月二十一日新台幣貳拾萬元正」、
    第3 條第1 項亦約定：「本契約簽訂時，甲方給付第一期款
    。」，另契約書所附「交款備忘錄」內則記載「期次1 、繳
    交日期94.5.21 、金額（新臺幣）貳拾萬元」等字，足證被
    告丁○○與證人己○○實係於94年5 月21日即曾簽訂價金
    520 萬元之買賣契約書，當時在場之代書為「王琪（音同）
    」，丁○○並依照契約約定當場支付第一期款20萬元，復經
    載明於買賣契約書內，嗣被告丁○○、庚○○業已知悉可向
    中華銀行貸得700 萬元後，再於94年6 月8 日與賣方己○○
    簽立買賣契約書，但價金仍為520 萬元，在場之代書則為於
    該份契約書上簽名之證人乙○○。申言之，證人己○○證述
    其共與被告丁○○簽立過兩次買賣契約書，但金額均為520
    萬元，其並未曾簽署過價金780 萬元之買賣契約書等情，要
    屬實在。被告丁○○抗辯自始僅和己○○見過一次面且僅簽
    過一份買賣契約書云云，及被告庚○○辯稱賣方知悉還要簽
    一份金額較高的買賣契約書云云，均屬不實，顯係為隱瞞渠
    等冒用己○○名義偽造不實買賣契約書犯行之卸責辯詞。
  (三)再者，被告丙○○為向銀行申貸700 萬元所製作價金780 萬
    元、當事人欄位空白之買賣契約書，業經交給被告甲○○轉
    交由買賣雙方簽名、蓋章，被告甲○○並交給被告庚○○，
    嗣後該份買賣契約書即經買賣當事人簽名用印乙節，乃據被
    告丙○○、甲○○於本院證述在卷（本院卷(一)第122 至131
    頁）。被告丁○○固抗辯其未曾見過780 萬元買賣契約書，
    亦無於其上簽名用印；被告庚○○亦抗辯其無偽造該份契約
    書云云。但查，於本院準備程序中，被告庚○○即供述：我
    確定丁○○有簽第二份比較高額的契約書，當時我陪丁○○
    到中和去找丙○○代書的時候，這也是我第一次見到邱代書
    ，邱代書因為要確認這不是人頭件，所以要求要看本人；第
    二份契約書是甲○○拿給我讓丁○○補簽名蓋章。我想丁○○當時要簽很多契約書，所以他忘了他有簽這第二份契約書
    等語（本院卷(一)第34頁反面），另被告丁○○亦在庭同時表
    示：700 萬元的金額是甲○○提出的，因為她是專業的人他
    認為這個房屋可以貸到這個金額，買賣契約書是甲○○通知
    庚○○，庚○○告訴我，是我們三人一起去找丙○○拿的。
    買賣契約書上面寫的金額是寫多少，我不知道，買賣契約書
    誰拿走我也不知道，我們也沒有在該份買賣契約書簽名蓋章
    ，我只有去過丙○○那邊認識他而已等語（參本院卷(一)第34
    頁），顯見兩人均知悉同案被告丙○○已另行製作一份買賣
    契約書。嗣於審理中，被告庚○○再以證人身分證述：第二
    份買賣契約書我記得邱代書在見面的最後有跟我說，他會告
    訴甲○○第二份買賣契約書還要補什麼資料。但我看到第二
    份買賣契約書時候，丁○○已經簽名了，好像只剩要補印章
    而已。第二份買賣契約書上寫的價金好像有800 多萬元，第
    二份買賣契約書簽訂的時間點，是等到銀行貸款確定可以貸
    到700 萬元以後才簽訂的，第二份買賣契約書上寫的價金，
    我不確定數額，但是價金一定比跟銀行貸的700 萬元再高。
    我記得第二份買賣契約書是甲○○拿給我，沒記錯的話他是
    要我把契約書拿給丁○○補蓋印章的。我記得在甲○○拿第
    二份買賣契約書給我的時候，丁○○已經在契約書上面簽名
    了，己○○好像也已經簽好了，但這部分我不敢確定。我有
    把第二份買賣契約書拿給丁○○，但我跟丁○○都不知道要
    補簽什麼，所以我、丁○○、甲○○三人又約在捷運站附近
    的咖啡店碰面，由甲○○告訴丁○○還需要補哪些印章。我
    拿第二份買賣契約書給丁○○時，丁○○有沒有說什麼我不
    記得，但我有告訴他這第二份的買賣契約書是必須要寫的。
    我跟丁○○、甲○○去找丙○○代書的時候，甲○○有跟丁○○說要多簽一份高價額的契約書；當時丁○○有提出一個
    問題說為什麼要找兩位代書，所以他知情要再多寫這第二份
    的買賣契約書；在我拿這第二份買賣契約書給丁○○的時候
    ，他也有再質疑說為什麼要寫這份契約書，我說因為你要超
    貸，一定要再寫一份高價買賣契約書，後來我們就去找甲○○，甲○○有跟丁○○說契約書上要補哪些印章或簽名。甲○○跟丁○○說契約書上要補印章或簽名的時候，丁○○是
    當場就都補好了，因為我記得那天晚上甲○○就要把文件送
    交給丙○○代書了；第二份買賣契約書，後來是甲○○當場
    拿走的。簽第二份買賣契約書離丁○○去銀行辦對保，相隔
    約4 天還是5 天。我確定第二份的買賣契約書，也就是價金
    比較高的那份，甲○○是直接拿給我不是拿給丁○○等語（
    詳本院卷(一)第118 頁反面至121 頁），乃與同案被告甲○○
    結證稱：當時是庚○○說直接叫我們這邊寫780 萬元就好，
    庚○○請邱代書這邊再填一份買賣契約合約書，填好後我拿
    給庚○○，我有特別跟庚○○強調這份合約要拿給買賣雙方
    簽名。丙○○給我價金比較高的就是卷附價金780 萬元契約
    書時，他說這份要請買賣雙方簽名；我就直接拿給庚○○，
    請庚○○拿去給買賣雙方簽名。買賣雙方怎麼去簽這份契約
    書的我不在場，契約書拿還給我時都已經簽好了，我再拿給
    邱代書。丙○○代書拿這份高價額的買賣契約書給我的時候
    ，買賣雙方最後面的簽名欄是空白的，當時我有翻開來看過
    ，另第1 頁買賣雙方也是空白的，至於裡面的內容、價金包
    括土地標示、建築物改良標示、第2 頁上面寫的780 萬元都
    是代書預先寫上的，但印章部分都是空白的；付款方式也是
    代書拿契約書給我時，就按照比例寫好的，第3 頁的內容也
    是代書預先寫好的，這份契約書上寫的94年5 月20日400,00
    0 元是代書代書按照正常買賣流程寫的，所以我有看過這一
    份，確認這些需要買賣雙方簽名的欄位都是空白的之後，再
    交給庚○○。至於庚○○說我及她、丁○○有在捷運站旁邊
    的飲料店見面，我當場要丁○○補一些印章簽名部分，我有
    意見，因沒有這件事，這份高價額的契約書他們拿還給我時
    都已經資料完備，我就直接拿給丙○○代書。高額買賣契約
    書上寫780 萬元這個數字是銀行通知我們可以貸到700 萬元
    後，再加兩成就變成780 萬元了。丙○○把那份780 萬元的
    買賣契約書作好拿給我後，我確定我是交給庚○○；我交代
    庚○○說，要他拿這份契約書去找買賣雙方簽名，簽好後拿
    回來給我，我要再把這份契約書送交給代書。780 萬元買賣
    契約書，總共簽了一式一份，就同樣一份我拿給庚○○，庚○○拿還給我，我再拿同一份給丙○○代書。我拿第二份78
    0 萬元的買賣契約書給庚○○的地點在永安捷運站旁邊的泡
    沫紅茶店；庚○○也是在相同地方把780 萬元的買賣契約書
    交還給我，我家剛好就住那旁邊。庚○○沒有向我質疑為什
    麼要再簽這份780 萬元的買賣契約書，因為確定700 萬元的
    貸款可以核貸下來時，我有跟庚○○說，也有跟她說會請丙○○代書再寫一份買賣契約書，然後價額提高兩成。在整個
    接觸過程中，丁○○沒有對於還要再簽一份買賣契約書，或
    是對於要再簽一份價額比較高的契約書這件事情來找我質疑
    ，我也沒有聽庚○○說丁○○有類似的質疑等語（詳本院卷
    (一)第121 頁反面至128 頁），除就歸還已完成買賣契約書之
    經過有所歧異外，其餘皆大致相符，足以證明被告丁○○、
    庚○○確實知悉該份價金780 萬元契約書之存在，且係由渠
    等完成該份買賣契約書。
  (四)復酌以被告丁○○與庚○○自始即謀議向銀行貸得較高之款
    項，並向丙○○要求貸款700 萬元，依常理判斷，渠等自當
    知悉需另行製作買賣價金與700 萬元相近之契約書提交給中
    華銀行申貸，但兩人於94年6 月8 日即已獲悉中華銀行同意
    貸款700 萬之際，猶與證人己○○重新簽訂價金仍為520 萬
    元之買賣契約書，而此份契約書顯無從提交予中華銀行申請
    700 萬元貸款，兩人卻又提出已經買賣當事人簽名用印但價
    金780 萬元之買賣契約書給被告丙○○申請貸款使用，丁○○事後亦前往銀行對保及簽訂借款契約，而證人蘇均義於警
    詢中已供述：「（問：你與丁○○聯絡時，是否有與他確認
    不動產成交價格？）我們都會問。」（97年他字第1333 號
    卷第263 頁），均徵被告丁○○知悉其送給中華銀行申貸之
    買賣契約書所載價金係為780 萬元，從而本件公訴人認系爭
    價金780 萬元之偽造買賣契約書係由被告丁○○、庚○○等
    人所共同偽造之情，應為可採。
四、被告丁○○詐騙告訴人翁秀鉉擔任房貸債務連帶保證人得利
    部分：
  (一)經查，被告丁○○與告訴人翁秀鉉原係男女朋友關係，於94
    年1 月間被告丁○○以投資比佛利汽車美容公司為由，要求
    告訴人翁秀鉉以其名義於94年1 月28日向遠東銀行申辦100
    萬元貸款獲准，復因該銀行繳款利息過高，於94年4 月25日
    、4 月29日再由翁秀鉉以其名義先後向板信銀行、臺東區中
    小企銀貸款108 萬元、45萬元獲准，除償還上開遠東銀行借
    款餘額983,750 元外，其餘均由被告丁○○取走，惟被告丁○○嗣後並未償還上揭翁秀鉉名義之借款，致翁秀鉉背負前
    開借款債務之事實，已為被告丁○○所不否認，並據告訴人
    提出之財團法人金融聯合徵信中心、遠東銀行活期儲蓄存款
    存摺、中國農民銀行活期儲蓄存款存摺、板信銀行活期儲蓄
    存款存摺各1 份，及經板信銀行以97年3 月18日板信作業字
    第0978070334號函、荷商荷蘭銀行股份有限公司松山分行以
    97 年3月28日（97）荷銀法字第474 號函檢送之借款資料存
    卷可考（96年他字第313 號卷第10至27頁、97年他字第1333
    號卷第27-42 、54 -61頁）。
  (二)次查，被告丁○○係以向中華銀行貸款700 萬元後，超貸所
    得款項將會用來清償前揭翁秀鉉名義之借款為由，邀告訴人
    擔任該貸款700 萬元之連帶保證人，告訴人因認為被告丁○○果將超貸款項用來清償翁秀鉉名義之借款，其即得解除上
    開借款之還款壓力，始願擔任系爭房貸之連帶保證人，並偕
    同丁○○於借款契約之連帶保證人欄及本票之共同發票人欄
    位簽名等情，亦經證人即告訴人翁秀鉉於偵查及本院審理時
    指訴、證述明確，復未見被告丁○○予以否認，且有前載之
    授信撥貸簽核書1 份、本票2 張、設定不動產抵押資料暨房
    屋貸款委託代償前順位貸款承諾書、切結書、放款借據暨約
    定書可參。惟嗣後上開房屋貸款因被告丁○○未依約如期繳
    付，系爭不動產遭債權人聲請拍賣後仍不足清償，債權人即
    向法院聲請對翁秀鉉之財產為強制執行等情，則另有富析資
    產公司97年5 月6 日（97）富字第050603號函所附之放款客
    戶還款繳息查詢單，及本院95年12月22日板院輔95執菊字第
    56198 號執行命令、本院民事執行處拍賣通知、本院95年執
    字第56198 號民事執行處函所附分配表可稽（見96年他字第
    313 號卷第36-37 、76-78 頁，及97年他字卷第14 -17、81
    -82 頁）。
  (三)然而，被告丁○○實係因其積欠卡債甚鉅，為清理該卡債債
    務，因而結識同案被告庚○○並謀議以低買高貸之方式向銀
    行詐取貸款，藉以清償所積欠之信用卡卡債，此業據被告丁○○於警詢供述屬實，嗣於本院再詳述：我跟庚○○認識主
    因是我當時要辦代償卡債，我跟她說我信用膨脹等等，後來
    庚○○跟我說如果買房子，不只房子可以租出去，也可以拿
    這間房子去貸款；庚○○知道我的情況後跟我說，如果我買
    的房子條件我自己可以接受，那貸款多出來的錢可以拿去清
    償數目比較小的卡債或是信貸，那時的卡債大約欠20萬元左
    右，這不包括翁秀鉉幫我借的那幾筆等語（本院卷(一)第100
    頁反面），另有同案被告庚○○在審理中證述：我當時在一
    家代辦信貸和信用卡的公司上班，是同事介紹我跟丁○○認
    識的，丁○○當時有欠信用卡卡債，來找我辦代償，我查了
    一下，他個人名義下大約有快100 萬元的貸款，我只有查丁○○名下的債款，當時我聽丁○○說他的狀況，我就建議他
    買間房子，多貸點款項來還債務，看他這樣能不能接受，他
    有接受等語可資參照（見本院卷(一)第114 頁反面至115 頁）
    ，此外並有財團法人金融聯合徵信中心資料足參（詳97年他
    字第1333號卷第214- 218頁）。換言之，被告丁○○購買系
    爭不動產及向中華銀行超額貸款700 萬元之目的，均係為將
    超貸金額用來清償其個人名義所積欠之信用卡卡債，並非為
    用以清償告訴人翁秀鉉名義之借款，而此再由被告丁○○於
    取得前揭房屋貸款700 萬元後，除先支付上開房屋買賣尾款
    與相關費用共計4,780,581 元外，餘款均匯入自己之帳戶內
    予以提領花用，並無用以清償前揭板信銀行、台東區中小企
    銀之債務，有匯豐銀行檢送之存款對帳單、取款憑條、匯款
    申請書代收入傳票、匯款委託書證明條、手續費/ 保險費收
    入傳票可證（參97年他字第1333號卷103-116 頁），亦足考
    之。雖被告丁○○抗辯其於取得房屋貸款700 萬元後，曾交
    付現金30萬元給告訴人償還借款，但此已為告訴人所否認，
    且縱被告丁○○前揭所述屬實，此數額亦與告訴人所背負之
    借款金額差距甚大，顯然無從解除告訴人所背負之借款債務
    ；況被告丁○○於取得房屋貸款700 萬元，又於94年7 月27
    日尚以需款裝潢、需款投資為由，要求告訴人再向華泰商業
    銀行大同分行借款50萬元獲准之事實，此有被告丁○○之供
    述、證人翁秀鉉之證述，以及華泰銀行97年3 月20日（97）
    華太總授信控管字第02261 號函附之授信暨借款資料可稽（
    參96年他字第313 號卷第43至53頁、本院卷(二)第11-12 、75
    頁），亦徵告訴人證稱被告於取得房屋貸款後，並未曾支付
    任何款項以供其清償信用貸款之事實，應屬實在。
  (四)是被告丁○○既無意將超貸所得之款項用來清償翁秀鉉名義
    之借款，竟向翁秀鉉訛稱：超貸所得之款項將會用來清償前
    揭翁秀鉉名義之借款，誘使告訴人擔任連帶保證人，核已屬
    詐術之施用；又保證債務之所謂連帶，指保證人與主債務人
    負同一債務，對於債權人各負全部給付之責任者而言，故連
    帶保證人所負之責任甚鉅，但在告訴人背負上揭翁秀鉉名義
    借款債務之情況下，被告丁○○以前揭理由訛詐告訴人，致
    使告訴人誤認其將得因此解除高達145 萬元借款之還款責任
    ，始同意擔任房屋貸款之連帶保證人，並協同丁○○至中華
    銀行辦理借貸、對保等程序，亦即告訴人確係以被告丁○○
    願意將超貸所得之款項用來清償告訴人所積欠之信用貸款為
    其主要考量，始同意擔任連帶保證人，故其確實已因被告丁○○施用詐術之行為，陷於錯誤。再者，中華銀行考量被告
    丁○○債信不佳，惟因有告訴人翁秀鉉擔任其連帶保證人，
    即同意系爭房屋貸款核發之事實，此有房貸審核表內載明：
    「一、借款人23歲，月薪約32仟元（月收入填寫70仟元），
    93年度扣憑給付總額約82仟元（月均收入約58仟元），主債
    務1,26 6仟元（現金卡3 張370 仟元，動用175 仟元）、無
    從債物、信用卡循環（5L×1 、5M×4 、5H×1 ），近半年
    『全額逾期未繳』1 次；借款人（93/04/26）申辦本行麥可
    現金卡拒件，案件概述『主管拒貸』。二、連保人22歲，月
    薪約45仟元，主債務1,530 仟元（無現金卡）、無從債物、
    信用卡循環（6L×1 ），近半年無延遲繳款紀錄。三、…本
    案加計借款人其他行庫借款餘額計算之總負債比約136 ﹪；
    本案加計借保人其他行庫借款餘額計算之總負債比約109 ﹪
    。四、本案建議1.徵提翁秀鉉為連帶保證人…」可徵（見97
    年他字第1333號卷第76頁），證人即中華銀行房屋貸款業務
    之承辦人蘇均義、湯萬華於警詢中亦供述：「我當時審核時
    ，丁○○個人資力的確不足，當時消金部有建議徵提翁秀鉉
    為連帶借款人，將翁秀鉉每月的薪資也併入計算，本行覺得
    承做風險會比較低，經我向丁○○及翁秀鉉取得同意確認後
    ，我們同意核貸並對保。」、「本案最後核決權為消金部，
    由提示文件可以看出是蕭有成、蘇佩玲、張健孟核准。雖然
    審查意見月薪較低，但可能是入帳金額，實際上扣繳憑單收
    入為5 萬8 千元，且有連帶保證人翁秀鉉，月薪4 萬5 千元
    ，信用狀況良好，所以後來消金部建議本案徵提翁秀鉉為連
    帶借款人。」（97年他字第1333號卷第264 、278 頁），由
    此可知被告丁○○確實受有翁秀鉉連帶擔負系爭房屋貸款債
    務之利益，並因翁秀鉉擔任連帶保證人之舉，使中華銀行同
    意核貸700 萬元予被告丁○○。
  (五)承上事證，被告丁○○邀告訴人擔任房屋貸款700 萬元連帶
    保證人之始，即有訛稱會將超貸所得款項清償翁秀鉉名義借
    款之施用詐術舉措，並使告訴人陷於錯誤，無法做出正確判
    斷，因而同意擔任系爭房屋貸款700 萬元之連帶保證人，可
    認被告丁○○主觀上具有為自己不法利益之意圖，其並因此
    獲有利益，已構成詐欺得利之犯行無訛。
五、綜前所述，被告丁○○、庚○○共同偽造賣主己○○名義簽
    立不實價金780 萬元之買賣契約書，再與被告甲○○、丙○○持以向銀行申請貸款，使銀行陷於錯誤而核貸超過實際買
    賣價金之款項，亦使地政事務所公務員為不實最高限額抵押
    權設定登記之犯行，均屬灼然。被告等人所辯，均屬事後避
    重就輕之詞，顯不足採。本件事證明確，被告等人之犯行均
    堪認定，應予依法論科。
、被告等人於行為後，刑法已於94年2 月2 日修正公佈，95年
    7 月1 日施行，而刑法施行法亦於95年6 月14日增訂第1 條
    之1 。修正後刑法第2 條第1 項規定：「行為後法律有變更
    者，適用行為時之法律。但行為後之法律有利於行為人者，
    適用最有利於行為人之法律。」，係規範行為後法律變更所
    生新舊法律比較適用之準據法，於新法施行後，應適用修正
    後刑法第2 條第1 項之規定，為「從舊從輕」之比較（此條
    項規定，僅係新、舊法之比較適用之宣示性指導原則，並非
    實體刑罰法律，自不生行為後法律變更之比較適用問題）。
    且比較時應就罪刑有關之共犯、未遂犯、想像競合犯、牽連
    犯、連續犯、結合犯，以及累犯加重、自首減輕暨其他法定
    加減原因（如身份加減）與加減例等一切情形，綜其全部罪
    刑之結果而為比較（最高法院95年第8 次刑事庭會議決議參
    照）。經查：
  (一)刑法第28條原規定：「2 人以上共同『實施』犯罪之行為者
    ，皆為共同正犯。」新法修正為：「2 人以上共同『實行』
    犯罪之行為者，皆為共同正犯。」，將舊法之「實施」修正
    為「實行」。原「實施」之概念，包含陰謀、預備、著手及
    實行等階段之行為，修正後僅共同實行犯罪行為始成立共同
    正犯。是新法共同正犯之範圍已有限縮，排除陰謀犯、預備
    犯之共同正犯。新舊法就共同正犯之範圍既因此而有變動，
    自屬犯罪後法律有變更，而非僅屬純文字修正，應有新舊法
    比較適用之問題，而新法並未較有利於被告，仍應適用舊法
    即行為時法（最高法院97年度臺上字第1408號判決參照）。
  (二)刑法第33條第5 款有關罰金之最低數額部分，刑法分則編各
    罪所定罰金之貨幣單位原為銀元，修正前刑法第33條第5款
    規定：「罰金：（銀元）1 元以上」，而銀元與新臺幣間之
    折算，依現行法規所定貨幣單位折算新臺幣條例規定，以銀
    元1 元折算新臺幣3 元；修正後刑法第33條第5 款則規定：
    「罰金：新臺幣1 千元以上，以百元計算之」；經比較修正
    前、後之規定，修正後刑法第33條第5 款所定罰金之最低數
    額，較之修正前提高，自以修正前刑法第33 條 第5 款規定
    有利於被告。
  (三)修正前刑法第55條牽連犯之規定已刪除，牽連犯之規定經刪
    除後，數行為將予分論併罰，而數罪併罰之結果較論以牽連
    犯等裁判上一罪之情形為重。經比較新舊法結果，以行為時
    舊法之規定有利於被告，自應適用舊法之規定，亦即仍依牽
    連犯之規定論處。
  (四)經綜合前述各項罪刑法律變更，整體為「從舊從輕」之比較
    結果，被告之犯行，應一體適用行為時即舊刑法之規定，較
    有利於被告，合先敘明。
  (五)又刑法有關易科罰金（包括其折算標準）之修正，乃相當於
    科刑規範事項之變更，故如行為後有關易科罰金之規定有所
    變更者，亦應依刑法第2 條第1 項規定，為新舊法之「從舊
    從輕」比較；且所謂比較新舊法應整體適用，不能割裂適用
    ，乃係指與罪刑有關之本刑而言，並不包括易科罰金在內之
    易刑處分，故事關刑罰執行之易刑處分仍應分別適用最有利
    於行為人之法律（參看最高法院96年臺上字第2233號判決）
    。按95年7 月1 日修正施行後之刑法第41條前段有關易科罰
    金折算標準之規定為：「犯最重本刑為五年以下有期徒刑以
    下之刑之罪，而受六個月以下有期徒刑或拘役之宣告者，得
    以新臺幣一千元、二千元或三千元折算一日，易科罰金。」
    而修正前同條項就易科罰金之折算標準係規定：「得以一元
    以上三元以下折算一日，易科罰金」，再依廢止前罰金罰鍰
    提高標準條例第2 條之規定，就其原定數額提高為100 倍折
    算1 日，即係以銀元100 元、200 元、300 元折算1 日，折
    算為新臺幣幣值後，則為以新臺幣300 元、600 元、900 元
    折算1 日。是比較修正前後之易科罰金折算標準，自以行為
    時即修正前之規定，較有利於被告。故就被告之犯行，依刑
    法第2 條第1 項前段，即應適用修正前刑法第41條第1 項前
    段及廢止前罰金罰鍰提高標準條例第2 條等規定，定其易科
    罰金之折算標準。
肆、論罪科刑：
  (一)核被告丁○○、庚○○、甲○○、丙○○等人以高於實際買
    賣金額之不實價金向銀行超額貸款而施以詐術，使之誤信予
    以核貸並辦理最高限額抵押權，亦使地政事務所人員將此不
    實之事項登載所掌之文書部分，係犯刑法第339 條第1 項之
    詐欺罪，及同法第214 條之使公務員登載不實罪。另被告丁○○、庚○○偽造己○○名義之買賣契約，並持以向銀行貸
    款行使，足以生損害於己○○，核係犯刑法第216 條、第21
    0 條之行使偽造私文書罪。再被告丁○○向告訴人翁秀鉉詐
    稱於取得貸款後將會清償翁秀鉉名義之借款債務，使翁秀鉉
    誤信為真而同意擔任700 萬元房屋貸款之連帶保證人，丁○○因而獲得翁秀鉉與其一同負擔前揭債務之利益，足生損害
    於翁秀鉉部分，核其所為係犯刑法第339 條第2 項之詐欺得
    利罪。又依起訴書犯罪事實二記載「共同基於意圖為自己不
    法所有與偽造文書等犯意…嗣中華銀行於94年6 月13日核貸
    撥款，足生損害於己○○、翁秀鉉與中華銀行…」等語，可
    知檢察官係認為被告丁○○向中華銀行超貸且邀告訴人擔任
    該貸款連帶保證人之行為，乃為一詐欺取財行為而同時詐騙
    中華銀行及翁秀鉉（起訴書「證據並所犯法條」欄內則未交
    代此部分之論罪），自有未恰，是就被告丁○○以詐術訛騙
    翁秀鉉擔任連帶保證人部分，因起訴之基本事實相同，爰依
    法變更起訴法條。
  (二)再被告丁○○、庚○○等人所為偽造印章、印文及署押，為
    渠偽造私文書之部分行為，偽造私文書之低度行為亦為高度
    之行使行為所吸收，均不另論罪。
  (三)被告丁○○、庚○○、甲○○、丙○○就上開詐欺取財、使
    公務員登載不實等犯行，及丁○○、庚○○就前述行使偽造
    私文書罪間，均為犯意之聯絡及行為之分攤，均應論以共同
    正犯。被告丁○○、庚○○二人利用無犯罪故意之第三人偽
    造印章，以及利用無行使偽造私文書犯罪故意之甲○○、丙○○向銀行行使該偽造之私文書，皆為間接正犯。
  (四)又被告丁○○所犯上揭詐欺取財、詐欺得利、行使偽造私文
    書、使公務員登載不實等4 罪，被告庚○○所犯詐欺取財、
    行使偽造私文書、使公務員登載不實等3 罪間，以及被告甲○○、丙○○所犯詐欺取財、使公務員登載不實等2 罪間，
    均係方法目的之牽連犯關係，皆應依修正前刑法第55條後段
    牽連犯之規定從一重處斷。起訴意旨認為被告等人涉犯之詐
    欺取財罪與行使偽造私文書罪間係屬想像競合關係，容有未
    合。另檢察官雖漏未起訴被告等4 人尚有使臺北縣蘆洲地政
    事務所公務員將不實事項登載於職務上所掌之不動產登記資
    料，而涉犯刑法第214 條之使公務員登載不實罪嫌，惟此部
    分因與渠等被訴詐欺取財等罪間，具有方法結果之牽連犯裁
    判上一罪關係，本院自得併予審酌，併為敘明。
  (五)被告庚○○前有如事實欄所載之執行紀錄，有臺灣高等法院
    被告前案紀錄表在卷可稽，其於有期徒刑執行完畢5 年內故
    意再犯本案有期徒刑以上之罪，依刑法第47條第1 項規定構
    成累犯，並應加重其刑（刑法有關累犯之規定，於有期徒刑
    執行完畢後5 年內，故意再犯有期徒刑以上之罪，不論依修
    正前刑法第47條或修正後刑法第47條第1 項之規定，均構成
    累犯，對被告而言即無有利或不利之情形，無庸為新舊法之
    比較，最高法院97年度第2 次刑事庭會議紀錄可資參照）。
  (六)爰審酌被告丁○○正值青壯，不思循正當途徑獲致財富，竟
    與庚○○、甲○○等人貪圖慾便，謀議以低買高貸之方式向
    銀行詐得款項，被告丁○○、庚○○復又未經出賣人同意擅
    自偽造買賣契約詐貸，手段惡劣、動機可議，詐得數額高達
    180 萬元，惟多由被告丁○○取走多數貸款；而被告丙○○
    身為代書，受被告丁○○委任，理應謹守專業倫理，但自制
    能力不足，顧及與被告甲○○平日有業務往來，即參與共同
    犯罪，然犯罪之目的係為賺取代書手續費用，手段雖屬不法
    ，然犯罪所得僅獲得代書辦理費用；另被告等人犯後均否認
    犯行，且被告庚○○在庭應訊之態度尚差，均無可取，惟念
    被告丁○○、甲○○、丙○○等3 人之素行堪稱良好，並無
    前科，有臺灣高等法院被告前案紀錄表可稽，甲○○及丙○○2 人雖未能坦承全部犯行，但已供承大部分犯罪經過，暨
    衡以被告等4 人犯罪之動機、目的、手段、各自參與之程度
    、在庭所自承之生活狀況、迄今未與被害人達成和解、公訴
    人當庭求處之刑度等一切情狀，分別量處如主文所示之刑，
    並就被告甲○○、丙○○等人諭知易科罰金之折算標準。
  (七)此外，本件被告等人所犯各罪之時間，均係於96年4 月24日
    之前，且均無中華民國九十六年罪犯減刑條例所定不得減刑
    之情形，爰均依同條例第2 條第1 項第3 款規定各減其宣告
    刑二分之一，並就被告庚○○、甲○○、丙○○諭知易科罰
    金之折算標準。
  (八)末者，被告丁○○、庚○○偽造之「己○○」印章1 枚無證
    據證明業已滅失，及渠等於價金780 萬元買賣契約書內所偽
    造之「己○○」署押共2 枚、印文11枚，均應依刑法第219
    條之規定，宣告沒收。至上開偽造之買賣契約書既經被告交
    付中華銀行而為行使，已非被告所有之物，自不予宣告沒收
    ，附此敘明。
陸、不另為無罪諭知部分：
一、公訴意旨略以：
  (一)被告丁○○與告訴人翁秀鉉原係男女朋友關係，丁○○明知
    其資力不足無清償能力，竟基於意圖為自己不法之所有之概
    括犯意，連續為下列行為：1.於94年1 月28日前某日，訛稱
    投資比佛利汽車美容公司，有利潤可圖，要求翁秀鉉去銀行
    信用貸款借給丁○○，並允諾1 年即可完成清償，翁秀鉉信
    以為真，陷於錯誤，於94年1 月28日向遠東銀行申辦100 萬
    元貸款獲准後，旋即自翁秀鉉之遠東商銀00000000000000號
    帳戶陸續提領一空；2.於94年4 月25日，訛稱遠東銀行繳款
    清償本息太高，向板信商銀分行轉貸，即可清償遠東銀行之
    貸款100 萬元，會自行清償板信銀行貸款，使翁秀鉉陷於錯
    誤信以為真，而於94年4 月27日向板信銀行申辦108 萬元貸
    款獲准後，除償還上開遠東商銀借款餘額98萬3,75元外，復
    將餘款花用一空；3.於94年4 月29日，訛稱要告訴人翁秀鉉
    先先去銀行貸款幫其還債後，再貸款幫翁秀鉉還債，翁秀鉉
    信以為真，陷於錯誤，而於94年5 月3 日向臺東區中小企銀
    申辦45萬元貸款獲准後，除轉匯20萬元至翁秀鉉開立在板信
    銀行之存款帳戶供自動扣款分期清償前揭板信銀行之借款外
    ，復將餘款25萬元花用一空；4.於94年7 月27日，訛稱要償
    還信用卡債務，要翁秀鉉先去銀行貸款幫丁○○償還信用卡
    債務後，會再借錢幫翁秀鉉還債，翁秀鉉信以為真，陷於錯
    誤，而於94年8 月1 日向華泰銀行申辦50萬元貸款獲准後，
    旋即提領花用一空。上揭款項除遠東銀行之貸款由板信銀行
    撥款代償外，其餘貸款被告丁○○均未依約清償或承受等語
    ，因認被告丁○○就此部分連續涉犯刑法第339 條第1 項之
    詐欺取財罪嫌。
  (二)被告甲○○、丙○○等2 人，亦與被告丁○○、庚○○共同
    基於詐欺取財及偽造文書等犯意，由被告丙○○將不實之不
    動產買賣價額780 萬元事項，登載在業務上所作成之不動產
    買賣契約書上，復推由被告丁○○與庚○○偽造己○○之印
    章（被告丁○○、庚○○行使偽造私文書部分業經論罪科刑
    ），並蓋用前揭偽造印章之「己○○」印文共11枚與簽名2
    枚在前揭不實登載買賣價額為780 萬元之買賣契約書，並持
    該偽造之買賣契約書，持向中華銀行雙和分行申貸，復由被
    告丁○○徵得告訴人翁秀鉉同意任保證人（被告丁○○詐騙
    翁秀鉉部分業經論罪），嗣中華銀行於94年6 月13日核貸撥
    款，足生損害於己○○、翁秀鉉與中華銀行等語。因而認為
    被告庚○○、甲○○、丙○○等人另涉犯刑法第216 條、第
    210 條行使偽造私文書、第339 條第1 項詐欺取財等罪嫌。
二、按犯罪事實應依證據認定之，無證據不得認定犯罪事實；又
    不能證明被告犯罪者，法院應諭知無罪之判決，刑事訴訟法
    第154 條第2 項、第301 條第1 項分別定有明文。次按認定
    不利於被告之事實，須依積極證據，茍積極證據不足為不利
    於被告事實之認定時，即應為有利於被告之認定，更不必任
    何有利之證據；又刑事訴訟法上所謂認定犯罪事實之積極證
    據，係指適合於被告犯罪事實認定之積極證據而言，雖不以
    直接證據為限，間接證據亦包括在內，然而無論直接或間接
    證據，其為訴訟上之證明，須於通常一般之人均不致有所懷
    疑，而得確信其為真實之程度者，始得據為有罪之認定，倘
    其證明尚未達到此一程度，而有合理之懷疑存在而無從使事
    實審法院得有罪之確信時，即應由法院為諭知被告無罪之判
    決（最高法院40年臺上字第86號、30年上字第816 號、29年
    上字第3105號、76年臺上字第4986號判例意旨參照）。
三、被告丁○○被訴連續詐欺取財部分：
  (一)查告訴人翁秀鉉認被告丁○○涉犯連續詐欺取財罪嫌，無非
    係因被告丁○○曾經承諾會負責清償翁秀鉉名義之各筆借款
    ，惟迄今未獲清償為其認為被告丁○○涉犯詐欺罪嫌之依據
    。惟按所謂以詐術使人交付，必須被詐欺人因其詐術而陷於
    錯誤，若其所用方法，不能認為詐術，亦不致使人陷於錯誤
    ，即不構成該罪（參照最高法院46年度台上字第260 號判例
    ）。又刑法第339 條之詐欺罪，係以行為人於客觀上施用詐
    術使人陷於錯誤，並於行為之初，即已意圖為自己不法所有
    或圖得財產上之不法利益，為其構成要件。且民事法律行為
    成立債之關係者，在債權人與債務人之間，根據一般交易常
    態，恆不待對造當事人另為表示，當然期待他方依誠信原則
    履行，此觀諸民法第219 條規定意旨自明，不生因他方表示
    必將履約而陷於錯誤之問題。是以債務人於債之關係成立後
    ，如有債務不履行之情形，在一般社會經驗上可能之原因甚
    多，縱令出於惡意而有遲延給付或不為給付之情事，苟無足
    以證明其債之關係發生時自始故意藉此從事財產犯罪之積極
    證據，根據刑事訴訟法第154 條之規定，仍不得僅以債信違
    反之客觀事態，推定債務人自始有詐欺取財之犯意。
  (二)是查，被告丁○○與告訴人翁秀鉉原係男女朋友關係，於94
    年1 月間被告丁○○以投資比佛利汽車美容公司為由，要求
    告訴人翁秀鉉以其名義於94年1 月28日向遠東銀行申辦100
    萬元貸款獲准，復於94年4 月25日、4 月29日再由翁秀鉉以
    其名義先後向板信銀行、臺東區中小企銀貸款108 萬元、45
    萬元獲准，除償還上開遠東銀行借款餘額983,750 元外，其
    餘均由被告丁○○取走；嗣於94年7 月27日告訴人再依丁○○之要求向華泰銀行大同分行借款50萬元獲准之事實，已據
    告訴人提出之財團法人金融聯合徵信中心、華泰銀行活期儲
    蓄存款存摺、遠東銀行活期儲蓄存款存摺、中國農民銀行活
    期儲蓄存款存摺、板信銀行活期儲蓄存款存摺各1 份，並有
    板信銀行97年3 月18日板信作業字第0978070334號函、荷商
    荷蘭銀行股份有限公司松山分行97年3 月28日（97）荷銀法
    字第474 號函、及華泰銀行97年3 月20日（97）華太總授信
    控管字第02261 號函所檢送之借款資料在卷可考（詳96年他
    字第313 號卷第10至27頁、97年他字第1333號卷第27-61 頁
    ）。
  (三)惟依告訴人翁秀鉉於本院審理中證述：94年1 月到8 月期間
    跟丁○○是男女朋友，有同居；當時會向遠東銀行借款100
    萬元，是因為丁○○要投資比佛利汽車美容公司，後來因遠
    東銀行利息太高，所以向板信借款還給遠東銀行，但錢不多
    ，所以他要求我再去台東中小企銀貸款45萬元；是等到華泰
    銀行借款下來，我說我都沒有金錢可以繳納，他才拿其中20
    萬元給我去匯入板信銀行的戶頭作為板信銀行的扣款；至於
    華泰銀行的借款，當時丁○○是用房子要裝潢為理由，同時
    也好像板信銀行貸款繳納不出來。我在跟遠東銀行借款時，
    認識丁○○沒有多久，會答應借款是因為他說想要投資，而
    且他之前也有負債，他說投資會賺錢，之後就可以還款給我
    ；丁○○所說投資之比佛利我沒有去查證，完全聽他說，事
    先沒有看過任何資料，是借款之後，丁○○拿記載每個月可
    以分到錢的單子給我看，我看到兩張，那個單子證明他已經
    有分到錢，而且錢匯入他的戶頭。當時丁○○從事吊車助手
    ，每個月薪水4 、5 萬元，他之前卡債積欠170 幾萬元，他
    說他一定有本事償還，我那時相信他不會騙我，而且他有開
    100 萬元本票給我，本票後來不見了，也因為與他是男女朋
    友關係，才認為他不會騙我。當時我們約定上揭借款由他清
    償，所謂由他清償是指由我先清償，被告再給我錢，他說他
    借款後每個月會拿錢給我還，並不是說等他有錢或是投資獲
    利後才還我。我認為被告請我去做這四筆借款時欺騙我，是
    因為他答應會還我錢，但是事實上都沒有還；在整個過程中
    ，被告都沒還錢，我問他理由，他說他也被騙，所以才沒錢
    還我，不過他說的這個理由我不知道是否真的，因為我也沒
    有去查證。當時我相信丁○○說每月會拿錢給我，是因為他
    有工作，故即使他經濟情況不好，我也相信。我擔任房貸70
    0 萬元之連帶保證人，知道丁○○有700 元的房貸收入後，
    還會答應他向華泰銀行借款，是因為他說房子雖然貸款下來
    ，但是錢被扣住了，當時代辦公司之間有些問題，又加上他
    又被人家騙錢3 、40萬元，但是沒有講被騙的原因，所以才
    要再向華泰銀行借款等語（詳本院卷(一)第59至63頁、本院卷
    (二)第11至12頁），可認告訴人係因丁○○向其告知欲投資汽
    車美容事業，且明知丁○○已積欠卡債超過上百萬元之情事
    下，基於男女朋友情誼，而同意向遠東銀行銀行借款供丁○○投資使用；其復又於已知悉被告丁○○取得房屋貸款700
    萬元後，但丁○○以遭人詐騙為由，再向華泰銀行借款50萬
    元。
  (四)然查，被告丁○○於取得遠東銀行之借款後，確實有投資汽
    車美容事業之事，已據丁○○提出比佛利國際集團名片1張
    、經營權對帳單12張為證（附於本院卷(一)證據袋內），告訴
    人亦證述：借款之後，丁○○拿記載每個月可以分到錢的單
    子給我看，我看到兩張；被告丁○○所提出白色的經營權對
    帳單我看過兩張（本院卷(一)第61頁及本院卷(二)第12頁）。再
    者，被告丁○○當時確實任職於大昶有限公司，擔任吊車助
    手，係有正當工作一情，乃告訴人所不爭執，且依其前揭證
    述足知被告丁○○並未曾隱瞞有積欠卡債上百萬元之事實，
    則告訴人在此基礎下仍同意以其名義向遠東銀行借款供丁○○投資使用，是被告丁○○所為，顯無任何詐術之施用。至
    於告訴人於94年4 月25日、4 月29日再以其名義先後向板信
    銀行、臺東中小企銀貸款108 萬元、45萬元之事實，依其證
    述既係因遠東銀行之前揭借款利率較高，始向板信銀行及台
    東中小企銀分別借款108 萬元、45萬元，所借得之款項亦確
    實用以清償遠東銀行前揭借款餘額983,750 元，是則被告丁○○要求告訴人翁秀鉉另向借款利率較低之板信銀行、台東
    區中小企銀為借款，並用以清償之前遠東銀行借款，亦顯無
    詐欺行為。此外，被告丁○○辯稱所投資之上揭汽車美容事
    業遭人詐騙，致無能力還款予告訴人乙節，除經其提出緊急
    特別公告1 紙為證外（置於本院卷(一)證據袋內），亦有臺灣
    臺北地方法院96年重訴字第64號刑事判決書可稽（參本院卷
    (二)第28至38頁），堪認為實在，惟此係事後發生之情事，究
    不得以此推測被告丁○○於要求告訴人向遠東銀行借款之際
    ，即已存有蓄意不還款之犯意。
  (五)另關於告訴人於94年7 月27日再向華泰銀行借款50萬元之事
    ，告訴人對於丁○○要求其借貸之原因，於偵查中先稱：「
    第四筆華泰商銀之貸款我也是主債務人，被告邱說他要用錢
    ，想要去還他信用的債務」（參97年他字第1333號卷第210
    頁）；嗣於本院審理為第一次證述時表示：「…板信銀行每
    月要清償一萬五千元，用華泰的前繳納，在之前是由我繳納
    每期的解款，到了八月一日我才去華泰銀行借款五時萬元，
    也是丁○○找代辦公司辦理的。」、「（問：這筆華泰的借
    款，當時丁○○用什麼理由要求你借款？）房子要裝潢？」
    、「（問；是房子要裝潢之外，是否因為剛剛所說板信銀行
    貸款繳納不出來？）好像是貸款繳納不出來，但被告也有表
    示他要用錢。」、「（問：板信跟台東區中小企業銀行都沒
    有清償，為什麼到八月還要幫忙去跟華泰銀行借款？）他那
    時有說要買房子來還這些銀行借款，雖然有房子來貸款，還
    是需要金錢來週轉。」等語（本院卷(一)第60至61頁反面），
    但於第二次到庭證述時，則證稱：「（問：請妳再確認華泰
    銀行的50萬元借款的原因？）因為丁○○說他要用錢，說房
    子要整修需要錢，所以由他找代辦公司去借款，所以這筆借
    款他要求我借款的原因與之前三筆借款原因不同。」、「（
    問：既然擔任連帶保證人，知道他有七百萬元的房貸收入，
    為何還答應他向華泰銀行借款？）他說房子雖然貸款下來，
    但是錢被扣住了，當時代辦公司之間有些問題，又加上他又
    被人家騙錢三、四十萬元，但是沒有講被騙的原因，所以才
    要再向華泰銀行借款。」等語（本院卷(二)第11-12頁），前
    後供述顯然不一，實無從令本院判斷被告丁○○要求告訴人
    向華泰銀行借款之初始究有無詐術之施予，且由此益認告訴
    人對於被告丁○○所持之理由並非在意，況告訴人於向華泰
    銀行借款前既明知被告丁○○取得房屋貸款700 萬元，復尚
    未清償前揭翁秀鉉名義之借款，卻仍顧及男女朋友關係，同
    意以其名義向華泰銀行借款50萬元，難認其有何陷於錯誤之
    情事至明。
  (六)綜上各節分析，被告丁○○向告訴人所自述之工作、積欠卡
    債情形、欲投資汽車美容事業、於94年6 月間取得房屋貸款
    700 萬元等節，均無不實，告訴人顯係是在充分了解丁○○
    有正當工作、積欠卡債多達上百萬元，及於94年6 月間已向
    銀行取得房屋貸款700 萬元等情況，考量兩人為男女朋友關
    係後，仍同意向前載各家銀行借款供丁○○使用，本件又查
    無其他積極證據，可認被告丁○○有以不法手段誤導告訴人
    於借款時之風險判斷，雖被告丁○○迄今仍未還清上揭翁秀
    鉉名義之借款，惟此僅屬其嗣後惡意遲延債務之民事行為，
    仍無法以此即認被告丁○○有詐欺取財之犯意。換言之，本
    案客觀上既無證據證明丁○○於告訴人向遠東銀行等4 家銀
    行借款之初，即有訛詐之舉措，可認存有詐欺犯意，且告訴
    人亦難認有何陷於錯誤之情，縱告訴人對被告丁○○事後未
    能清償上揭翁秀鉉名義之借款有諸多責難，惟仍不能直接推
    論被告丁○○於本件有訛詐行為之施予，自不得對其遽以詐
    欺罪相繩。告訴人以被告丁○○事後未依約清償翁秀鉉名義
    借款之事實，即認應科以詐欺刑責，容有誤會。惟起訴意旨
    認被告丁○○此部分之犯行如成立，核與其前揭所犯並經本
    院論罪之詐欺取財罪間，具有連續犯之裁判上一罪關係，爰
    不另諭知為無罪。
四、被告甲○○、丙○○被訴行使偽造私文書罪嫌，及被告甲○○、丙○○、庚○○被訴對翁秀鉉為詐欺取財罪嫌等部分：
  (一)經查，起訴意旨固認被告甲○○、丙○○亦與同案被告丁○○、庚○○共同冒用證人己○○之名義，偽刻「己○○」印
    章及偽造其簽名、印文，而偽造價金780 萬元之買賣契約書
    並為行使。惟觀卷內證據資料，充其量僅得判斷系爭偽造之
    買賣契約書係由被告丁○○、庚○○所為，並無任何證據顯
    示被告甲○○、丙○○亦明知系爭價金780 萬元買賣契約書
    上關於「己○○」之簽名及用印係屬偽造不實，卻仍故意提
    交給中華銀行申請貸款而為行使。且本案亦無證據足認被告
    甲○○、丙○○曾經執有被告丁○○與證人己○○間之真正
    買買契約書，進而可加以核對其上簽名、印章之真正，從而
    公訴人遽以上揭價金780 萬元之買賣契約書係屬偽造，被告
    甲○○、丙○○又曾參與向中華銀行超額貸款事，即遽以推
    論兩人必參與偽造系爭買賣契約書並進而行使之犯行，尚嫌
    速斷。又本件偽造之買賣契約書係私文書，並非被告丙○○
    業務上製作之文書，是起訴書認被告丙○○製作該價金780
    萬元買賣契約書之舉係觸犯業務登載不實罪嫌，並為其後行
    使偽造私文書罪所吸收，亦有誤會，附此指明。從而公訴人
    雖認被告丙○○、甲○○亦觸犯刑法第216 條、第210 條行
    使偽造私文書罪，然依其之舉證，經調查結果，本院對此仍
    存有相當合理性懷疑之存在，無從形成有罪之確信，此外，
    復無其他積極證據足認渠2 人涉有公訴人所指之行使偽造私
    文書犯行，揆諸首開法條規定及說明，根據「罪證有疑，利
    於被告」之證據法則，本件核屬不能證明被告等犯罪，應均
    為無罪之諭知，但起訴意旨認被告甲○○、丙○○此部分之
    罪嫌與前揭被訴且經論罪之詐欺取財罪間，具有方法結果之
    牽連犯關係，自不另為無罪之諭知。
  (二)再者，被告丁○○向告訴人詐稱會將超貸所得用以清償翁秀
    鉉名義之借款，誘使其擔任系爭房貸之連帶保證人乙節，固
    經本院論罪如上，惟依被告丁○○及證人翁秀鉉歷次相關之
    供述、證述，並未發現其餘被告亦有共同參與此部分之詐欺
    得利犯行，且證人翁秀鉉亦已證述與其餘被告並不相識等語
    ，從而公訴人認被告庚○○、丙○○、甲○○所為之詐欺取
    財行為，亦有致告訴人翁秀鉉受到損害云云，殊屬無據。又
    起訴書犯罪事實二係記載「共同基於意圖為自己不法所有與
    偽造文書等犯意…嗣中華銀行於94年6 月13日核貸撥款，足
    生損害於己○○、翁秀鉉與中華銀行…」等語，是起訴書「
    證據並所犯法條」欄雖未交代此部分之論罪關係為何，仍可
    認為檢察官應係以被告庚○○、甲○○、丙○○等人向中華
    銀行超貸且由丁○○邀告訴人擔任該貸款連帶保證人之行為
    ，乃為一詐欺取財行為而同時詐騙中華銀行及翁秀鉉，屬想
    像競合犯之關係，從而就被告庚○○、甲○○、丙○○等人
    3 人被訴詐騙翁秀鉉部分，亦不另為無罪之諭知。
據上論結，應依刑事訴訟法第299 條第1 項前段、第300 條，刑
法第2 條第1 項前段、修正前刑法第28條、刑法第214 條、第21
6 條、第210 條、第339 條第1 項、第2 項、第219 條、第47條
第1 項、修正前刑法第55條後段、第41條第1 項前段，刑法施行
法第1 條之1 ，廢止前罰金罰鍰提高標準條例第2 條，中華民國
九十六年罪犯減刑條例第2 條第1 項第3 款、第7 條、第9 條，
判決如主文。
本案經檢察官鄭淑壬到庭執行職務。
中    華    民    國    99    年    5     月    14    日
                  刑事第二十庭  審判長法  官  邱景芬
                                      法  官  廖怡貞
                                      法  官  吳佳穎
以上正本證明與原本無異。
如不服本判決應於收受判決後10日內向本院提出上訴書狀，並
應敘述具體理由。其未敘述上訴理由者，應於上訴期間屆滿後
20日內向本院補提理由書（均須按他造當事人之人數附繕本）
「切勿逕送上級法院」。
                                      書記官  周百川
中    華    民    國    99    年    5     月    20    日
附錄本案論罪科刑法條全文：
刑法第214條、第210條、第216條、第339條第1項、第2項
附錄本案論罪科刑法條全文
中華民國刑法第210條
（偽造變造私文書罪）
偽造、變造私文書，足以生損害於公眾或他人者，處 5 年以下有
期徒刑。
中華民國刑法第214條
（使公務員登載不實罪）
明知為不實之事項，而使公務員登載於職務上所掌之公文書，足
以生損害於公眾或他人者，處3年以下有期徒刑、拘役或5百元以
下罰金。
中華民國刑法第216條
（行使偽造變造或登載不實之文書罪）
行使第 210 條至第 215 條之文書者，依偽造、變造文書或登載
不實事項或使登載不實事項之規定處斷。
中華民國刑法第339條
（普通詐欺罪）
意圖為自己或第三人不法之所有，以詐術使人將本人或第三人之
物交付者，處5年以下有期徒刑、拘役或科或併科1千元以下罰金
。
以前項方法得財產上不法之利益或使第三人得之者，亦同。
前二項之未遂犯罰之。

司法院資訊處製作；財團法人民間司法改革基金會備份。
